臺灣臺南地方法院刑事判決　　　　　　　96年度簡上字第76號
上　訴　人
即　被　告　丙○○
上列上訴人因誣告案件，不服中華民國九十五年十二月二十九日
本院九十五年度簡字第三九八八號第一審判決（檢察官聲請簡易
判決處刑案號：九十五年度偵字第一三九八七號），提起上訴，
本院管轄之第二審合議庭判決如下：
    主  文
上訴駁回。
    事  實
一、丙○○明知其所持有，以華僑銀行永康分行為付款人、帳號
    000000000號、票號ＡＡ－0000000號，發
    票人為周俊宜，發票日為民國九十五年四月十五日，票面金
    額為新臺幣五十萬二千元之支票，係其向周俊宜借用供作向
    乙○○借款擔保使用，並未遺失，竟向不知情周俊宜佯稱上
    開支票已遺失，使周俊宜於九十三年十一月四日至華僑銀行
    永康分行辦理掛失止付，並向警察局申報系爭支票遺失，請
    求協助調查侵占遺失物罪，而未指定犯人，誣告他人犯侵占
    遺失物罪。嗣王金藍輾轉由乙○○處取得上開支票，並於九
    十五年四月十七日提示遭退票後，經警循線查獲上情。
二、案經臺南縣警察局善化分局報請臺灣臺南地方法院檢察署檢
    察官偵查後聲請以簡易判決處刑。
    理  由
一、上開事實，業據上訴人即被告（下稱被告）丙○○於本院準
    備及審理程序中均自白不諱，核與證人乙○○、周俊宜、王
    金藍、張勝南分別於警詢及偵查中之證述相符，且有遺失票
    據申報書、票據掛失止付通知書、掛失止付票據提示人資料
    查報表、臺灣票據交換所臺南市分所退票理由單及上開支票
    （均影本）各一紙附卷可稽，足認被告自白確係實情，均堪
    採信。本件事證明確，被告犯行，堪予認定。
二、核被告所為，係犯刑法第一百七十一條第一項之未指定犯人
    誣告罪。原審以本案事證明確，且被告於所誣告之案件裁判
    定前，在偵查中自白，因而依刑事訴訟法第四百四十九條第
　　一項前段、第四百五十四條第二項，刑法第二條第一項前段
  　、第一百七十一條第一項、第一百七十二條、修正前刑法第
    四十一條第一項前段，廢止前罰金罰鍰提高標準條例第二條
    ，刑法施行法第一條之一（適用結果與罰金罰鍰提高標準條
    例第一條前段同）判處被告拘役五十日，並諭知如易科罰金
    ，以銀元三百元即新臺幣九百元折算一日，其認事用法，均
    無違誤。被告固以：其因法律常識不足，且不諳法律程序，
    未向管轄法院聲請公示催告及除權判決，使純粹民事案件因
    思慮不周觸犯刑章，又被告之行為應解釋為民法第一百四十
    九條正當防衛所許範圍而為刑法第二十三條規定之不罰行為
    ，再者，證人乙○○經多次追索支票均不予返還，致被告產
    生支票遺失之懷疑云云為由，提起上訴，請求將原判決撤銷
    ，改判無罪。惟按國家之法律，一經公布施行，國民即有知
    悉及遵守之義務，故不得因不知法律而免除刑事責任，否則
    無知者即可隨心妄為，而知法者反處於不利之地位，豈為情
    法之平，苟許不知法律者不負刑事責任，則犯罪者皆得以此
　　為藉口矣，故修正前刑法第十六條前段規定「不得因不知法
  　律而免除刑事責任」。又所謂正當防衛，係對於現在不法之
    侵害，而出於防衛自己或他人權利之行為，為刑法第二十三
    條所明定，本件被告縱對證人乙○○有請求返還支票權利，
　　然證人乙○○對其並無任何現在不法之侵害，被告自無所謂
  　正當防衛權利之可言。再者，被告於偵查及本院審理中均自
    承一開始就知道該支票用以質押等語，而證人乙○○亦未曾
    向其表示支票業已遺失，則被告辯稱懷疑支票遺失云云，亦
    無足取。最後，原審量刑亦屬妥適，並無過重情形。是被告
    上訴顯無理由，應予駁回。
三、至被告行為後，刑法於九十四年二月二日修正公佈、九十五
    年七月一日施行，有關本件被告犯行所涉新舊法比較問題，
    詳參附件所載，併予敘明。
據上論斷，應依刑事訴訟法第四百五十五條之一第一項、第三項
、第三百六十八條，判決如主文。
本案經檢察官甲○○到庭執行職務。
中　　華　　民　　國　　96　　年　　4　　月　　24 　　日
　　　　　　　  刑事第十庭  審判長法　官　陳欽賢
                                  法  官  林臻嫺
                                  法  官　陳賢德
以上正本證明與原本無異。
不得上訴。
　　　　　　　　　　　　　　　　　書記官  莊文茹
中　　華　　民　　國　　96　　年　　3 　　月　　24　　日
附錄本案論罪科刑法條：
刑法第一百七十一條第一項
未指定犯人，而向該管公務員誣告犯罪者，處一年以下有期徒刑
、拘役或三百元以下罰金。
附件：
一、按行為後法律有變更者，適用行為時之法律。但行為後之法
　　律有利於行為人者，適用最有利於行為人之法律，九十四年
  　二月二日修正公佈、自九十五年七月一日施行之刑法第二條
    第一項定有明文，上開規定係規範行為後法律變更所生新舊
　　法律比較適用之準據法，於新法施行後，應逕適用新法第二
  　條第一項之規定，為「從舊從輕」之比較（最高法院九十五
    年第八次刑事庭會議決議一之 (一)）。
二、本件被告行為時之易科罰金標準，係以修正前刑法第四十一
    條第一項前段「得以一元以上三元以下折算一日」及廢止前
    罰金罰鍰提高標準條例第二條前段「就其原定數額提高為一
    百倍折算一日」為依據，則本件被告行為時之易科罰金折算
    標準，如以銀元三百元折算一日，經折算為新臺幣後，應以
　　新臺幣九百元折算為一日。惟修正施行後之刑法第四十一條
  　第一項前段（公布施行日期同上開刑法第二條）關於易科罰
　　金之折算標準則為「以新臺幣一千元、二千元或三千元折算
  　一日」，比較新舊法，修正前之規定顯較有利被告，自應依
　　修正施行後刑法第二條第一項前段之規定，適用修正前刑法
  　第四十一條第一項前段、廢止前罰金罰鍰提高標準條例第二
　　條之規定，併諭知易科罰金之折算標準。
